臺灣高雄地方法院民事判決　　　　　　　99年度訴字第1797號
原　　　告
即反訴被告　鄭萬祥
訴訟代理人　朱育男律師
被　　　告
即反訴原告　陳素美
訴訟代理人　劉欣宗
上列當事人間請求清償債務等事件，經本院於民國100 年4 月11
日言詞辯論終結，判決如下：
    主    文
被告應給付原告新臺幣貳佰貳拾伍萬元，及自民國九十九年六月
十五日起至清償日止，按週年利率百分之五計算之利息。
訴訟費用由被告負擔。
反訴原告之反訴駁回。
反訴費用由反訴原告負擔。
    事    實
壹、本訴部分：
一、原告主張：被告分別於民國84年2 月18日、85年3 月1 日向
    原告借用新臺幣（下同）1,000,000 元、1,250,000 元合計
    2,250,000 元（下稱系爭借款），並簽發如附表所示之本票
    二紙（下稱系爭本票）作為擔保，雙方約定清償期為85年9
    月1 日，詎被告屆期未清償，迭經催討均置之不理，爰基於
    消費借貸契約之法律關係，提起本訴等語。並聲明：被告應
    給付原告2,250,000 元，及自起訴狀繕本送達翌日起至清償
    日止，按週年利率百分之5 計算之法定遲延利息。
二、被告抗辯：被告並未向原告借得系爭借款，實係訴外人即友
    人鄭清吉向原告借款，並向被告佯稱係用於清償被告胞姊之
    債務，請被告為鄭清吉開立予原告之支票背書。詎原告知悉
    鄭清吉於84年3 月間遭資遣後，竟擄押被告強迫簽下系爭本
    票以代換原支票，使被告成為債務人，以保障原告之債權。
    又被告自簽立系爭本票後已陸續清償達14,423,500元，遠超
    過票面金額，原告請求並無理由等語。並聲明：原告之訴駁
    回。
貳、反訴部分：
一、反訴原告主張：反訴原告於簽立系爭本票後，已陸續給付反
    訴被告達14,423,500元，業如前述，如果不是用於清償系爭
    借款，則反訴被告受領該等款項並無法律上之原因；縱使扣
    除系爭借款之本金2,250,000 元以及利息425,000 元，超出
    部分亦為不當得利。茲依民法第179 條前段規定提起反訴，
    就其中2,500,000 元請求反訴被告返還等語。並聲明：反訴
    被告應給付反訴原告2,500,000 元，及自99年1 月1 日起至
    清償日止，按週年利率百分之5 計算之法定遲延利息
二、反訴被告抗辯：反訴原告雖以系爭借款業已清償為由，請求
    反訴被告返還不當得利，然本院95年度訴字第4582號、臺灣
    高等法院高雄分院98年度上字第81號確定判決業已認定系爭
    借款確屬存在且尚未清償，則依爭點效之理論，反訴原告於
    本案不得就此爭點為相反之主張，法院亦不得為相反之判斷
    ，反訴原告之請求為無理由等語。並聲明：反訴原告之反訴
    駁回。
    理    由
壹、不爭執及爭執事項：
一、以下事項為兩造所不爭執，應堪作為本件判決之基礎：
（一）系爭本票為被告所簽立。
（二）被告曾對原告起訴請求確認系爭本票之債權及利息債權不
      存在，經本院95年度訴字第4582號駁回被告之訴，復經臺
      灣高等法院高雄分院98年度上字第81號駁回被告之上訴確
      定（下稱前案）。
二、本件之爭點在於：被告是否有向原告借用系爭借款？是否業
    已清償完畢？原告是否無法律上原因而受領被告給付之14,4
    23,500元？是否應予返還？
貳、本院之判斷：
一、本訴部分：
（一）按稱消費借貸者，謂當事人一方移轉金錢或其他代替物之
      所有權於他方，而約定他方以種類、品質、數量相同之物
      返還之契約；借用人應於約定期限內，返還與借用物種類
      、品質、數量相同之物；又遲延之債務，以支付金錢為標
      的者，債權人得請求依週年利率百分之5 計算之法定遲延
      利息，民法第474 條第1 項、第478 條前段、第203 條、
      第233 條第1 項前段規定綦詳。復按學說上所謂之爭點效
      ，係指法院於確定判決理由中，就訴訟標的以外當事人所
      主張之重要爭點，本於當事人辯論之結果已為判斷時，除
      有顯然違背法令，或當事人已提出新訴訟資料足以推翻原
      判斷之情形外，於同一當事人就與該重要爭點有關所提起
      之他訴訟，不得再為相反之主張，法院亦不得作相反之判
      斷，以符民事訴訟法上之誠信原則而言。是爭點效之適用
      ，必須前後兩訴訟當事人同一，且前案就重要爭點之判斷
      非顯然違背法令，及當事人未提出足以推翻原判斷之新訴
      訟資料等情形始足當之（最高法院97年度台上字第2688號
      裁判意旨參照）。
（二）經調閱前案卷宗，被告於前案並不爭執曾向原告借用2,25
      0,000 元且開立系爭本票交付原告收執之事實，其雖爭執
      業已清償完畢，然此重要爭點經兩造充分辯論後，前案確
      定判決業已認定被告尚未清償。經核前案之認定並無顯然
      違背法令之情形，且被告於本案所提出之事證，均曾於前
      案訴訟期間提出，被告並未提出足以推翻原判斷之新訴訟
      資料，則揆諸前開說明，被告於本案不得再為相反之主張
      ，本院亦不得為相反之認定。準此，被告既有向原告借得
      系爭借款且尚未清償，則原告依消費借貸之法律關係，請
      求被告給付2,250,000 元，及自起訴狀繕本送達翌日（即
      99年6 月15日，有送達證書附卷可稽）起至清償日止，按
      週年利率百分之5 計算之法定遲延利息，為有理由，應予
      准許。
二、反訴部分：
（一）按無法律上之原因而受利益，致他人受損害者，應返還其
      利益，民法第179 條前段定有明文。復按主張不當得利請
      求權存在之當事人，對於不當得利請求權之成立要件應負
      舉證責任，即應證明他方係無法律上之原因而受利益，致
      其受有損害；如受利益人係因其「給付」而得利時，所謂
      無法律上之原因，即指其給付欠缺給付之目的，故主張該
      項不當得利請求權存在之當事人，自應舉證證明其欠缺給
      付之目的，始符舉證責任分配之原則（最高法院98年度台
      上字第1913號裁判意旨參照）。
（二）觀諸反訴原告所主張已陸續給付反訴被告14,423,500元之
      款項，分為兩部分：其一為84年5 月29日至85年2 月27日
      期間，自被告設於高雄銀行右昌分行之支票存款帳戶兌付
      反訴被告47筆票款計11,635,000元；另一則為85年3 月1
      日至85年8 月15日期間，自前開高雄銀行右昌分行帳戶及
      被告之配偶劉欣宗設於花旗銀行之支票存款帳戶兌付反訴
      被告15筆票款計2,788,500 元。前開資料業經反訴原告於
      前案提出，反訴被告亦已於前案辯稱：該等款項與系爭借
      款係屬不同債務等語。經查，反訴原告於86年3 月28日在
      臺灣高等法院檢察署86年度偵字第6013號重利案件偵訊中
      已自承：伊從84年起陸陸續續向反訴被告借款，月息5 分
      等語。另觀諸兩造於86年1 月16日簽訂之和解書（下稱系
      爭和解書，反訴原告於前案及本院95年度鳳簡字781 號、
      96年度簡上字第63號確認本票債權不存在案件均主張遭到
      脅迫始簽立系爭和解書，然上述確定判決均認定反訴原告
      並未受到脅迫，基於前揭爭點效理論，本院亦應為相同之
      認定），已載明：反訴原告曾於84年5 月17以背書支票向
      反訴被告借得400,000 元，以月息百分之2 計算利息，但
      反訴原告並未給付任何利息等情。由此可見，兩造間之消
      費借貸關係應不只系爭借款而已。復參以系爭和解書末尾
      記載：反訴被告於82年至83年間曾多次向反訴原告商借款
      項，金額有200,000 元、400,000 元、60 0,000元不等，
      反訴原告亦以月息百分之2 至2.5 不等計息，目前已結算
      清楚等情，並未就系爭借款是否結算清楚予以載明。益見
      反訴原告所稱之14,423,500元款項應係基於清償其他債務
      所為給付，否則反訴原告何必無端於短期間內密集給付如
      此高額之款項予反訴被告，反訴被告辯稱除系爭借款外尚
      有其他債務，應屬可信。綜據上述，反訴原告既未舉證反
      訴被告無法律上原因而受領14,423,500元款項，揆諸前開
      說明，其依據不當得利之法律關係請求反訴被告返還，為
      無理由，應予駁回。
參、本件事證已臻明確，兩造所舉其他攻擊防禦方法或證據，核
    與判決結果不生影響，爰不逐一論列，附此敘明。
肆、結論：本件原告之訴為有理由，反訴原告之反訴則無理由，
    依民事訴訟法第78條規定，判決如主文。
中    華    民    國    100   年    4     月     25   日
                          民事第一庭  法  官  譚德周
以上正本係照原本作成。
如對本判決上訴，須於判決送達後20日內向本院提出上訴狀。如
委任律師提起上訴者，應一併繳納上訴審裁判費。
中    華    民    國   100    年    4     月    25    日
                                      書記官  鄭永媚
附表：
┌──┬───┬──────┬──────┬───┐
│編號│發票人│票面金額    │發票日      │票號  │
├──┼───┼──────┼──────┼───┤
│1   │被告  │1,000,000元 │84年2 月18日│017768│
├──┼───┼──────┼──────┼───┤
│2   │被告  │1,250,000元 │85年3 月1 日│215249│
└──┴───┴──────┴──────┴───┘